ACORDAO-COMPLETO-2557964

ACÓRDÃO 2531/2022 ATA 44/2022 - PLENÁRIO

VISTOS, relatados e discutidos estes autos de representação formulada pela empresa Porto Beton Ltda., com pedido de cautelar, noticiando irregularidade ocorrida no âmbito de processo licitatório RDC 1/2021, conduzido pelo município de Ponta Grossa/PR com recursos do termo de compromisso 4/2019, firmado com a União. 
ACORDAM os ministros do Tribunal de Contas da União, reunidos em sessão do Plenário, ante as razões expostas pelo relator, em: 
9.1. considerar procedente a presente representação;
9.2. revogar a medida cautelar adotada monocraticamente no despacho de 31/5/2022 e referendada por meio do Acórdão 1368/2022-TCU-Plenário;
9.3. determinar ao município de Ponta Grossa/PR, com fundamento no art. 71, IX, da Constituição Federal c/c o art. 45 da Lei 8.443/1992, que, no prazo de 15 (quinze) dias a contar da ciência deste acórdão, comprove a este Tribunal a adoção de providências com vistas à anulação do ato de desclassificação da empresa Porto Beton Ltda. no âmbito do processo licitatório RDC 1/2021, bem como dos atos subsequentes, e ao retorno do processo à fase imediatamente anterior;
9.4. encaminhar cópia desta deliberação ao município de Ponta Grossa/PR, ao consórcio RAC/KOKOT/RAAA e à representante; 
9.5. informar aos interessados que o inteiro teor da presente deliberação está disponível para consulta no dia seguinte à sua oficialização, no endereço www.tcu.gov.br/acordaos;
9.6. encerrar o processo e arquivar os autos.

Representação acerca de possíveis irregularidades no processo licitatório para e execução de obras de melhorias na infraestrutura do Aeroporto Regional de Ponta Grossa (SBPG), integrante do Programa de Investimentos na Aviação Regional.

município de Ponta Grossa/PR.

3. Interessados/Responsáveis:
3.1. Interessados: Consórcio RAC/KOKOT/RAAA (46.087.382/0001-33); município de Ponta Grossa/PR (76.175.884/0001-87).

13.1. Ministros presentes: Bruno Dantas (na Presidência), Walton Alencar Rodrigues, Benjamin Zymler, Aroldo Cedraz, Vital do Rêgo e Jorge Oliveira.
13.2. Ministros-Substitutos convocados: Marcos Bemquerer Costa e Weder de Oliveira (Relator).

WEDER DE OLIVEIRA

Trata-se de representação, com pedido de medida cautelar, formulada pela empresa Construtora Porto Beton Ltda. a respeito de possível irregularidade ocorrida no âmbito de processo licitatório RDC 1/2021, conduzido pelo município de Ponta Grossa/PR com recursos do termo de compromisso 4/2019, firmado com a União, por intermédio do Ministério da Infraestrutura, integrante do Programa de Investimentos na Aviação Regional.
2.	Adoto como relatório a instrução elaborada pela Secretaria de Fiscalização de Infraestrutura Rodoviária e de Aviação Civil (SeinfraRodoviaAviação) [footnoteRef:2]: [2:  Peça 97.] 
"INTRODUÇÃO
Trata-se de representação (peça 1) , com pedido de medida cautelar, interposta pela Empresa Construtora Porto Beton Ltda., acerca de possíveis ilegalidades e irregularidades no processo licitatório na modalidade Regime Diferenciado de Licitação - RDC 01/2021, destinado à contratação de pessoa jurídica especializada para elaboração de projeto básico e projeto executivo e execução de obras de melhorias na infraestrutura do Aeroporto Regional de Ponta Grossa (SBPG) , integrante do Programa de Investimentos na Aviação Regional, conforme Termo de Compromisso 04/2019 (peça 13) , firmado entre o Município de Ponta Grossa e a União Federal, por intermédio do Ministério da Infraestrutura.
HISTÓRICO
Na instrução anterior (peça 23) a unidade técnica analisou os argumentos da representante, e verificou haver indícios de irregularidade no procedimento licitatório, uma vez que a inabilitação da empresa primeira colocada no certame teria sido indevida.
Propôs então o conhecimento da representação, satisfeitos os requisitos de admissibilidade constantes no art. 46 da Lei 12.462/2011, art. 113, § 1º, da Lei 8.666/1993, c/c os arts. 235 e 237, VII, do Regimento Interno/TCU, e no art. 103, § 1º, da Resolução - TCU 259/2014.
Além disso, analisou restarem configurados os pressupostos do perigo da demora e da plausibilidade jurídica dos argumentos trazidos na representação, bem como afastado o perigo da demora reverso, motivo pelo qual propôs a adoção de medida cautelar a fim de suspender o andamento do certame, bem como a oitiva da Secretaria de Infraestrutura e Planejamento do Município de Ponta Grossa/PR.
Propôs também a oitiva do Consórcio RAC/KOKOT/RAAA, segundo colocado no certame, uma vez que já havia assinado o Contrato 144/2022 com a secretaria supracitada.
Por fim, entendeu que, diante dos encaminhamentos propostos, não haveria impacto relevante na unidade jurisdicionada e/ou na sociedade, uma vez que em caso de entendimento de que os procedimentos adotados pelo jurisdicionado se amoldam à legislação vigente, apenas ocorreria o atraso no início dos serviços objeto de licitação.
Em seu parecer, o ministro relator, Weder de Oliveira, conheceu da representação apresentada pela empresa Porto Beton e, em alinhamento com a proposta da unidade técnica, deferiu a concessão de medida cautelar, até deliberação definitiva desta Corte, suspendendo assim o andamento do RDC 01/2021, decisão esta referendada pelo Acórdão 1368/2022-TCU-Plenário (peça 43) .
O Consórcio RAC/KOKOT/RAAA interpôs então recurso de agravo contra a decisão monocrática de concessão de medida cautelar, requerendo o imediato exercício da retratação ou a revisão de ofício da medida cautelar.
O Acórdão 1517/2022-TCU-Plenário conheceu do agravo interposto, negando-lhe provimento, entretanto.
Assim, de posse das respostas tanto do Município de Ponta Grossa (peça 69) , quanto do Consórcio RAC/KOKOT/RAAA (peça 74) , a presente instrução tem como objetivo analisar o mérito da presente representação.
EXAME TÉCNICO
Primeiramente será trazida ao processo a argumentação do Município, em seguida do consórcio para, por fim, ser realizada a análise de ambos em conjunto.
Argumentos do Município de Ponta Grossa/PR (peça 69) .
De acordo com o município, a comissão de julgamento constou na ata de julgamento das habilitações que a empresa Construtora Porto Beton Ltda, embora tenha apresentado a melhor proposta para a contratação e ter enviado os documentos no prazo estabelecido, que a empresa não teria cumprido os seguintes requisitos estabelecidos no edital: item 14.2.5 - não apresentou a planilha de BDI anexo VIII do edital; item 15.2.2 - não teria apresentado declaração formal de sujeição de vistoria 'in loco'; item 15.2.4 - não apresentou quantitativo suficiente para comprovação do atestado de capacidade da pessoa jurídica para execução de terraplanagem.
Alega que nos termos do edital e da legislação pertinente, foi concedido prazo de cinco dias para a mencionada licitante apresentar recurso, sendo que ela apresentou o recurso e respectivos fundamentos. Com isso, a comissão de licitação, em análise das razões recursais, entendeu por reformar a decisão anteriormente prolatada, decidindo por habilitar a empresa Porto Beton, declarando-a vencedora do certame, posto que apresentou a melhor proposta.
No entanto, argumenta, o consórcio formado pelas empresas RAC, KOKOT, RAAA não conformada com o resultado do certame e com a decisão da Comissão de Licitação que julgando o recurso apresentado entendeu por habilitar a empresa Representante, ingressou com Mandado de Segurança de nº 0014480-70.2021.8.16.0019, em 09/06/2021, distribuído à 1ª Vara da Fazenda Pública de Ponta Grossa, que em sede de cognição sumária decidiu por conceder a tutela de urgência requerida.
Por conta da denegação dos recursos interpostos pelo município, e diante da urgência para finalização do processo de RDC junto a Secretaria de Aviação Civil, haja vista que os valores deveriam estar à disposição do Município até dia 31/12/2021 sob pena de perda do recurso federal, foi realizado pedido de reconsideração da decisão liminar, junto ao Juízo da 1ª Vara da Fazenda Pública de Ponta Grossa, no Mandado de Segurança supracitado, que entendeu por rever a decisão anteriormente concedida.
Ocorre que da referida decisão do Juízo da 1ª Vara da Fazenda de Ponta Grossa, o consórcio interpôs novo recurso de Agravo de Instrumento. Deste, adveio decisão monocrática na qual o relator concedeu a tutela de urgência pretendida pelo consórcio agravante, suspendendo novamente o certame.
Assim, continua, diante das reiteradas decisões proferidas pelo Tribunal de Justiça do Paraná, e preservando o Município pelo imediato início da execução dos projetos e obras objeto do RDC 01/2021, foi que entendeu o Secretário de Municipal de Infraestrutura e Planejamento pela revogação da adjudicação do certame à empresa representante e consequentemente a anulação dos atos por ela praticado.
O Município destaca que a mudança de decisão somente se deu em decorrência das reiteradas decisões proferidas pelo Tribunal de Justiça do Paraná, que entendeu que não há como mitigar a vinculação ao edital, sendo requisito obrigatório a apresentação do BDI.
Assim, dando legalidade ao ato, o Secretário Municipal intimou a empresa representante, antes da decisão final, para que se manifestasse sobre a revogação e, querendo, apresentasse sua defesa.
Após a apresentação da manifestação da empresa representante, foi proferida decisão final pela Prefeita Municipal pela revogação da adjudicação do certame à Porto Beton e consequente anulação dos atos por ela praticados.
Desta decisão, a Porto Beton ingressou com mandado de segurança na tentativa de anular a inabilitação, e desta obteve decisão liminar desfavorável, deixando de apresentar recurso que fez transitar em julgado a liminar proferida, até o julgamento de mérito.
Ocorre que, quatro dias depois, a empresa apresentou a presente representação a este Tribunal de Contas, omitindo a informação de que tinha já judicializado a questão e tinha obtido decisão liminar desfavorável, o que se configura como má-fé da representante.
Após o indeferimento da liminar e na certeza de que todos os ritos procedimentais administrativos foram cumpridos e todas as decisões proferidas pelo Município foram respaldadas em pareceres da Procuradoria Municipal, como, também pelas reiteradas decisões do Tribunal de Justiça do Paraná, foi o consórcio RAC/KOKOT/RAAA habilitado como vencedor do certame.
Por fim, noticia que na data de 10/6/2022, foi proferida pelo Ministro Presidente do Superior Tribunal de Justiça, nos autos de Suspensão de Segurança 3395-PR, decisão que reconheceu que a suspensão da presente licitação levará a grave lesão da ordem e economia pública do município, e que o agravo interposto pelo consórcio RAC/KOKOT/RAAA é devido também por um terceiro motivo: restar presente o inequívoco periculum in mora reverso, já reconhecido pelo STJ, afinal, o Edital RDC foi publicado há um ano e dois meses, prazo que por si só revela os graves prejuízos sofridos com a paralisação do certame.
Após este breve histórico processual, o município passa a seus argumentos quanto ao mérito da representação.
I. da alegada violação ao princípio do contraditório e da ampla defesa.
Segundo a prefeitura, a empresa Porto Beton alega que o Secretário Municipal, por não abrir oportunidade para manifestação pela empresa, para que exercesse o contraditório e a ampla defesa, teria praticado ato ilegal que ensejaria a nulidade dos atos praticados.
No entanto, ressalta que, embora o secretário tenha entendido pela revogação da adjudicação e anulação dos referidos atos, antes da decisão final remeteu os autos para a empresa representante que, na ocasião, apresentou defesa.
Ou seja, a manifestação prévia foi uma decisão preliminar que não produziu efeitos até que fosse dada oportunidade de manifestação à Porto Beton e, após esta, foi proferida decisão final.
Diante disso, alega, não há o que se falar em lesão às respectivas garantias constitucionais, uma vez que não se ultimou qualquer providência sem que a empresa representante tivesse a oportunidade de apresentar a sua manifestação e inclusive postular o ressarcimento de eventuais despesas realizadas até esse momento.
Assim, conclui que haveria nulidade caso não tivesse sido facultado à empresa representante a oportunidade de apresentar suas razões, sendo que não é esta a situação, conforme demonstrado.
II. da possibilidade de anulação do ato por conveniência e oportunidade.
Neste tópico, tem-se que a decisão final da Prefeita Municipal e os fundamentos desposados no Parecer Jurídico 049/2022, constante no procedimento administrativo, não se encontram alicerçados somente nos fundamentos de conveniência e oportunidade da Administração, mas decorrem de cuidadosa análise e reflexão sobre os atos praticados no curso da disputa, análise da documentação apresentada pela representante e sua conformidade com as exigências do edital, a vinculação de todos os participantes do certame ao instrumento convocatório e a isonomia entre os demais participantes, de modo que se trata de decisão vinculada e fundamentada, respaldada na prova colhida nos autos de licitação e inclusive sendo tais fatos reconhecidos pela própria empresa representante.
Diante disso, como a empresa representante não apresentou a documentação completa no momento próprio no curso da respectiva licitação, deixou de cumprir item devidamente especificado e exigido no edital.
Assim, de acordo com o município, a discussão sobre o melhor momento para apresentação da composição do BDI deveria ter sido realizada antes da abertura do certame, posto que a própria legislação e o instrumento convocatório garantiam essa faculdade aos interessados em participar do certame.
Deste modo, o não exercício do direito de impugnar o instrumento convocatório determina a plena aceitação de todas as cláusulas e condições do certame, devendo os participantes cumprirem todos os seus requisitos, com a necessária formalidade exigida pelo edital.
Portanto, conclui que a decisão do Secretário e da Prefeita Municipal e os fundamentos do mencionado parecer jurídico estão vinculados à constatação do não cumprimento dos termos estabelecidos no edital pela empresa Porto Beton, o que enseja pela improcedência da presente representação.
III. da contratação integrada e da composição de preços unitários da licitação.
De acordo com o município, a empresa representante, em sua inicial, informou que juntou o BDI no recurso administrativo, o que, segundo a Prefeitura de Ponta Grossa, não é verdade. A Porto Beton não juntou a planilha de BDI no recurso administrativo, tendo tão somente insistido na tese de que o BDI estava implícito em sua proposta.
A representante alegou também que a natureza da contratação integrada torna a apresentação do BDI dispensável, visto que, como não há projeto básico, o projeto pode e sofrerá alterações que impactarão diretamente no custo da obra, o que tornaria a planilha de BDI obsoleta.
No entanto, conforme é pacífico entendimento do TJ Paraná quando da análise do presente caso, nos dois agravos de instrumento, se está diante de uma violação ao princípio da vinculação ao instrumento convocatório, que obriga a administração e o licitante a observarem as regras e condições previamente estabelecidas no edital, sob pena de descumprimento de norma legal.
Por outro lado, quanto à alegação da não exigência do BDI com a proposta, o município destaca que em consulta a diversos processos licitatórios do Governo Federal consta a necessidade de entrega do BDI com a proposta.
Nesse sentido, a prefeitura argumenta que se mostra frágil, insubsistente e sem respaldo, tomando por base a própria administração federal, a alegação de impossibilidade de apresentação do BDI com a proposta. Além disso, caso este fosse o entendimento consolidado deste TCU, todos os respectivos editais padeceriam de vícios e teriam sido fulminados por esta Corte.
Deste modo, o município entende que a exigência do BDI nas licitações do RDC, não caracteriza como ilegal ou excessivo que esse seja apresentado com a proposta e atualizado posteriormente, quando da apresentação do projeto básico.
Portanto, conclui que o cerne da questão é que não houve o cumprimento da exigência contida no edital e, como essa não foi objeto de questionamento prévio, então deveria ter sido cumprida na forma e momento estabelecido no instrumento convocatório, de modo que a mencionada decisão do secretário municipal foi no pleno exercício da autotutela tendo como elemento a constatação de nulidade consistente na aceitação da proposta padecendo de vício ao não apresentar o BDI.
IV. do pedido de reconsideração.
Por fim, o município solicita o deferimento do pedido de consideração, em caráter de urgência, haja vista que a suspensão do processo, como assim deferida em medida cautelar, pode trazer maiores prejuízos ao interesse público do que a sua continuação, uma vez que o processo licitatório teve início em abril de 2021. Portanto, caso não sejam suspensos os efeitos da referida cautelar, há perigo real e iminente de danos irreparáveis à economia local do Município de Ponta Grossa e de toda a Região dos Campos Gerais, assim como já bem entendeu o Exmo. Ministro Presidente do STJ.
Argumentos do Consórcio RAC/KOKOT/RAAA (peça 74) .
Segundo o consórcio, os presentes autos foram instaurados após intrincado e complexo suceder de fatos, o qual foi efetivamente mal representado pela narrativa e pelos parcos documentos juntados pela Porto Beton.
Conforme continua, diz que este Tribunal teve conhecimento parcial do desenrolar administrativo e judicial envolvendo o RDC 01/2021, com ocultamento de ocorrências e confusão de cronologia, perpetrados na representação para favorecer os interesses da empresa representante.
Tanto foi assim que a representação não revelou o ajuizamento do Mandado de Segurança 0003918-65.2022.8.16.0019 (15/2/2022) , o indeferimento do seu pedido de antecipação de tutela (22/2/2022) e o posterior decorrer de seu prazo recursal para interposição de agravo de instrumento (29/3/2022) , o qual foi certificado cerca de uma semana antes da data de protocolo da representação neste TCU (4/4/2022) .
De acordo com o consórcio, a similitude das teses acostadas no referido mandado de segurança e aquelas acostadas na presente representação revelam a pretensão da Porto Beton de buscar junto ao TCU o acolhimento jurisdicional negado liminarmente na justiça comum, instrumentalizando este Tribunal de Contas como se sede recursal fosse.
Ou seja, não logrando a suspensão judicial dos atos então impugnados, contornou o juízo natural da causa e buscou junto ao TCU a suspensão geral do RDC 01/2021 e, especificamente, dos atos de execução do contrato administrativo firmado entre o Município de Ponta Grossa e o Consórcio RAC/KOKOT/RAAA.
Segundo o consórcio, outra importante distorção dos fatos foi a alegação da juntada do BDI pela Porto Beton quando da interposição de recurso administrativo. Primeiro, nos documentos que acompanham a exordial da presente representação não constam qualquer comprovação da referida alegação e, segundo, das cópias do processo licitatório juntadas pelo consórcio em seu recurso de agravo consta exatamente o oposto: a Porto Beton não juntou a planilha de composição do BDI e insistentemente aduziu que o BDI se encontrava implícito em sua planilha de composição de custos unitários.
Também se deixou, deliberadamente, de esclarecer que em nenhum momento do processo licitatório a representante impugnou o edital ou, em particular, a exigência da planilha de BDI.
Ademais, alega que, do contexto fático delineado, algumas conclusões são facilmente perceptíveis:
a) ao menos 04 decisões judiciais foram proferidas em desfavor da habilitação da empresa PORTO BETON; 
b) a PORTO BETON judicializou a anulação de sua inabilitação (MS n° 0003918-65.2022.8.16.0019) e, de má-fé, omitiu desta E. Corte de Contas tal fato, por saber que lá obteve decisão desfavorável; 
c) não se sabe se o ajuizamento da presente Representação ocorreu porque a PORTO BETON perdeu o prazo recursal de agravo de instrumento naqueles autos, ou se foi uma manobra processual de tentar desvirtuar o juízo natural de sua demanda, deslocando-a para este Tribunal; 
d) a habilitação da PORTO BETON ocorreu por decisão absolutamente genérica e desmotivada, que sequer apreciou os argumentos de contrarrazões apresentados pelo CONSÓRCIO-REPRESENTADO, afinal, referida petição sequer havia sido juntada ao processo administrativo à época; 
e) o propalado reconhecimento de equívoco por parte da Comissão com a identificação dos documentos de habilitação da PORTO BETON não ocorreu administrativamente, mas apenas meses depois, por defesa técnica apresentada por advogado procurador do Município nos autos de mandado de segurança n° 0014480-70.2021.8.16.0019;
Tal situação, de acordo com o consórcio, leva à improcedência da improcedência da representação, seja porque (i) a inabilitação da Porto Beton não está adstrita à discussão da não apresentação da planilha de BDI, mas sim a outros pontos que levam à conclusão de sua inabilitação; e (ii) a própria conclusão em relação à não apresentação da planilha de BDI merece reforma, conforme se passa a demonstrar.
I. ausência de violação ao contraditório e à ampla defesa.
Tal argumento, nas palavras do consórcio, não prospera, pelos seguintes motivos:
a) o parecer jurídico que foi utilizado nas razões de decidir do Secretário Municipal opinou pela preservação do contraditório da empresa;
b) a decisão do Secretário Municipal expressamente determinou a manifestação da PORTO BETON para a posterior deliberação, o que lhe garantiria o direito não só de ser ouvida como de obter decisão administrativa que apreciava e deliberava sobre suas razões de contraditório;
c) a decisão do Secretário Municipal, a despeito de informar sobre a anulação da habilitação da PORTO BETON não surtiu qualquer efeito jurídico, afinal, o certame já se encontrava suspenso por decisão judicial e a convocação da segunda colocada (este CONSÓRCIO) só ocorreu após o exercício do contraditório e a deliberação final pela autoridade competente;
d) a PORTO BETON foi intimada e exerceu o efetivo contraditório;
e) após o contraditório da PORTO BETON, teve novo parecer jurídico, nova deliberação pelo Secretário Municipal e decisão definitiva pela Prefeita Municipal;
f) a REPRESENTANTE não logrou êxito em comprovar os prejuízos sofridos com a suposta nulidade arguida.
Por fim, diz que o próprio esforço fático, por si só, revela a ausência de nulidade nos autos. Por outro lado, se a nulidade existisse, a representante não logrou êxito em demonstrar - ou sequer se preocupou em explicar - sobre os concretos prejuízos por ela sofridos com a suposta nulidade.
II. em relação à não apresentação da planilha de composição do BDI, a inabilitação da Porto Beton é devida.
O consórcio argumenta que o Edital RDC 01/2021/PMPG é claro ao exigir que os concorrentes apresentem planilha de BDI, conforme a previsão do item 14.2.5:
14.2. A proposta a ser encaminhada deverá conter: (...) 14.2.5. Benefícios e Despesas Indiretas - BDI, detalhando todos os seus componentes, inclusive em forma percentual, conforme modelo Anexo VII do Edital;
Segundo continua, exigências como essa constituem prática comum em editais de RDC por contratação integrada. Ademais, diz que foram apresentados diversos pedidos de esclarecimentos e de impugnação ao edital, aproximadamente quinze, por mais diversas empresas, mas nenhuma impugnação foi oferecida pela Porto Beton. Além disso, nenhum desses questionamentos tratou da disposição existente no item 14.2.5.
Alega que, a despeito do precedente desta Corte de Contas informando da exigibilidade do BDI a partir da apresentação do projeto básico, entende-se que a jurisprudência do TCU não impõe nenhuma proibição de previsão editalícia que solicite que todos os licitantes apresentem o detalhamento do BDI também por ocasião da juntada da proposta, sendo que uma previsão não exclui a outra.
De acordo com o consórcio, a Porto Beton não enfrentou quaisquer dificuldades para apresentar a planilha de composição de preços unitários quando da apresentação da sua proposta, de modo que se não apresentou a planilha de composição do BDI, foi por mera desídia, sendo incabível a pretensão de juntada de documento novo a posteriori, quando não o fez em momento oportuno, numa clara violação ao princípio da isonomia.
Argumenta ser temerário que esta Corte entenda que a exigência de planilha de BDI e de composição dos custos unitários no momento da proposta em contratações integradas seja restritiva da competitividade, afinal, tais informações dão segurança à administração pública, auxiliando até mesmo no exame de exequibilidade da proposta.
Além disso, diz que o formalismo moderado sequer poderia ser aplicado à Porto Beton, pois esta não apenas deixou de apresentar a planilha de BDI no momento oportuno como, em segunda oportunidade, quando da interposição de recurso administrativo, igualmente não o fez.
Cita o art. 7º, § 2º do Decreto 7581/2011, o qual possibilita que sejam adotadas 'medidas de saneamento destinadas a esclarecer informações, corrigir impropriedades na documentação de habilitação ou complementar a instrução do processo', sendo que o referido dispositivo não autoriza a inclusão de documentos novos no decorrer do certame, por ferir diretamente a isonomia entre os licitantes.
Assim, conclui ser impraticável que a comissão exija uma diligência complementar (acessório) sem que exista o objeto da complementação (principal) , principalmente pelo fato de que é vedada a inclusão posterior de documento ou informação que deveria constar originalmente da proposta.
III. a inabilitação não se deve somente à falta de apresentação da planilha de composição de BDI, mas, especialmente, à apresentação de atestados de capacidade técnica que não são acompanhados pelas Certidões de Acervo Técnico - CAT.
De acordo com o consórcio, ainda que a comissão de licitação tenha localizado os atestados de capacidade técnica mencionados pela Porto Beton em seu recurso administrativo, nem todos os testes vieram acompanhados das respectivas CAT, o que igualmente viola diversos itens do edital.
Alega que a Porto Beton mencionou em seu recurso administrativo três atestados capazes de comprovar a experiência exigida no item 15.2.4, 'd', sujas somas dos quantitativos perfazem o montante de 83.030,82 m³, o que inicialmente aparenta atender o volume disposto no Edital. Para que um atestado seja contabilizado e validado, porém, é necessário que este seja apresentado junto à Certidão de Acervo Técnico - CAT.
O atestado apontado pela representante, segundo o consórcio, cujo objeto foi 'execução do muro patrimonial no Aeroporto Internacional de Navegantes', que possui um volume de terraplanagem de 44.153,32 m³, não possui a CAT e consequentemente não foi devidamente averbado no conselho de classe competente (CREA) .
Desse modo, quando desconsiderado o atestado em comento, restariam apenas a efetiva comprovação de realização do quantitativo de 38.877,5 m³, o que não comprovaria o quantitativo mínimo exigido em edital (66.000 m³) .
Portanto, o consórcio conclui que a Porto Beton encontra-se inabilitada no RDC 01/2021 não apenas pelo motivo apreciado na decisão cautelar, mas também por apresentar atestados não acompanhados das respectivas CAT.
IV. inabilitação também por não atender ao item 15.2.2 do edital, haja vista que a declaração recebida pela comissão de licitação diz respeito a outro item do edital.
O consórcio argumenta que o documento não localizado pela comissão de licitação, e depois encontrado, trata-se da seguinte declaração:
Entretanto, argumenta, a referida declaração não é aquela exigida pelo item 15.2.2, mas sim declaração diversa exigida no item 15.2.4, conforme a seguir:
15.2.2 Declaração formal emitida pela Licitante de que os equipamentos necessários para a execução da Obra/Serviço de que trata o objeto desta licitação estarão disponíveis e em perfeitas condições de uso por ocasião de sua utilização. Esses equipamentos estarão sujeitos à vistoria 'in loco' pelo município de Ponta Grossa, por ocasião da sua utilização e sempre que necessário.
15.2.4 Capacidade técnico-operacional A licitante (pessoa jurídica) deve ter experiência na execução de objeto de mesmo caráter e de igual complexidade ou superior, considerando as parcelas de maior relevância ou superior, considerando as parcelas de maior relevância, a saber, equivalentes aproximadamente a 50% do objeto a ser licitado, conforme apresentado a seguir: (...) Deverá ser fornecida declaração formal de que, NA DATA DA CONTRATAÇÃO, disponibilizará estrutural operacional adequada ao perfeito cumprimento do objeto da licitação. Também deverá ser fornecida declaração de que, NA DATA DA CONTRATAÇÃO, haverá em seu quadro de pessoal, profissional (ais) de nível superior detentor (es) de Certidão (ões) de Acervo Técnico-CAT, emitida (s) pelo CREA ou CAU, por execução de serviços de características semelhantes ao objeto desta licitação, considerando sua parcela de maior relevância indicadas no caput.
Alega que não é dado ao presidente da comissão de licitação aproveitar uma declaração de modo a suprir duas exigências distintas do edital.
Menciona que a declaração prevista no item 15.2.2 refere-se à necessidade do licitante disponibilizar equipamentos necessários para a execução da obra/serviço, em perfeitas condições de uso por ocasião da sua utilização, enquanto que o item 15.2.4 refere-se ao quadro de pessoal (equivalente a estrutura operacional) .
Conclui então que ainda que se tenha dito por 'equívoco' da comissão de licitação em não localizar a declaração, o referido documento atende tão somente ao item 15.2.4, e não ao 15.2.2.
V. necessária revogação da cautelar anteriormente concedida.
Por fim, o consócio requer, por todo o exposto e, principalmente, tendo em vista que o RDC 01/2021 já se encontrava com contrato assinado entre o Município de Ponta Grossa e o Consórcio RAC/KOKOT/RAAA, tendo em vista que o aviso de licitação foi publicado há mais de um ano e dois meses, em decorrência de toda a argumentação expedida, a atuação incongruente da Porto Beton e, por fim, o reconhecimento do periculum in mora reverso por parte do STJ, a imediata revogação da cautelar.
Análise
Vez que os argumentos de ambas as partes são bastantes parecidos e complementares, se convêm realizar a análise de ambos os argumentos em conjunto.
Primeiramente, quanto ao argumento sobre a decisão do Superior Tribunal de Justiça, este já foi tratado pelo relator deste processo, Ministro Weder de Oliveira, no voto que deu origem ao Acórdão 1517/2022-TCU-Plenário (peça 79) , que destacou que a referida decisão não trata especificamente da controvérsia em exame, ou seja, se a inabilitação da Porto Beton pelo descumprimento do edital teria sido ou não devida.
A decisão do STJ não abarcou a questão relativa à controvérsia sobre a necessidade de os licitantes, no regime de execução contratual pelo RDC, apresentarem detalhamento da composição do BDI apenas quando da apresentação do projeto básico ou também no momento de oferta da proposta na licitação.
Além disso, em momento algum o ministro presidente reconhece a existência de periculum in mora reverso na licitação em tela, especificamente. O que faz é apenas colacionar um precedente, no qual consta a seguinte passagem: 'a interrupção da licitação, ainda que temporária, prejudica a atuação do Estado'.
Destaca-se os seguintes trechos da decisão do Superior Tribunal de Justiça (peça 96) : 
No caso em tela, está caracterizada a lesão à ordem e à economia pública na medida em que o Poder Judiciário, imiscuindo-se na seara Administrativa, substitui o Poder Executivo ao interferir na continuidade da execução do contrato administrativo já firmado, obstando a execução da política pública aeroportuária, tal como desenhada pela administração pública, porquanto desconsidera a presunção de legalidade do ato administrativo com relação à conclusão administrativa de constatação de preenchimento dos requisitos necessários à comprovação da devida habilitação da empresa vencedora no procedimento licitatório em foco.
 (...) 
E, se permitirmos que os atos administrativos do Poder Executivo não possuam mais a presunção da legitimidade ou veracidade, tal conclusão jurídica configuraria uma forma de desordenar toda a lógica de funcionamento regular do Estado com exercício de prerrogativas que lhe são essenciais. O Judiciário não pode, dessa forma, atuar sob a premissa de que os atos administrativos são realizados em desconformidade com a legislação, sendo presumivelmente ilegítimos. Tal concluir configuraria uma subversão do regime jurídico do direito administrativo, das competências concedidas ao Poder Executivo e do papel do Judiciário.
Acertada se mostra a decisão do Presidente do Superior Tribunal de Justiça, Ministro Humberto Martins, ao segregar as funções do Poder Executivo e do Poder Judiciário, quando afirma que 'há lesão à ordem pública, aqui compreendida a ordem administrativa, quando a decisão atacada interfere no critério de conveniência e oportunidade do mérito do ato administrativo impugnado'.
Entretanto, o que se enxerga no caso em tela não se trata de juízo de conveniência e oportunidade, uma vez que a decisão do Município de Ponta Grossa foi alterada justamente pelas repetidas decisões judiciais desfavoráveis à Porto Beton. Em outras palavras, a suposta lesão à ordem pública, na qual o judiciário interfere na decisão do gestor, já ocorreu.
Prova disso é a passagem a seguir, retirada da resposta do Município de Ponta Grossa entregue a este Tribunal (peça 69, p. 17) :
Assim, diante das reiteradas decisões proferidas pelo E. Tribunal de Justiça do Paraná, e preservando o Município pelo imediato início da execução dos projetos e obras objeto do RDC nº 001/2021, foi que entendeu o Secretário de Municipal de Infraestrutura e Planejamento pela revogação da adjudicação do certame à empresa Representante e consequentemente a anulação dos atos por ela praticado.
Cabe destacar que a mudança de decisão pelo Município somente se deu em decorrência das reiteradas decisões proferidas pelo E. Tribunal de Justiça do Paraná que entendeu que não há como mitigar a vinculação ao edital, sendo requisito obrigatório a apresentação do BDI.
Assim, percebe-se que a municipalidade não tinha como ideia inicial desclassificar a Porto Beton, mas, com receio gerar mais atrasos no início das obras, e isso até mesmo ter como consequência a perda do recurso federal, o qual seria repassado pela Ministério da Infraestrutura.
Reforça esse pensamento o fato de que se verificou que o município, a princípio, estava atacando, perante o poder judiciário, as decisões favoráveis ao Consórcio RAC/KOKOT/RAAA, impondo recursos a estas e, ao perceber que isso atrasaria o início das obras, passou a agir de forma contrária, no sentido de tentar desclassificar a Porto Beton.
Quanto à alegação da representante de violação do princípio do contraditório de da ampla defesa, percebe-se que de fato não houve tal ofensa por parte do Município de Ponta Grossa.
Em 11/1/2022 houve a decisão do secretário municipal pela anulação da habilitação da Porto Beton, bem como sua intimação em respeito ao princípio do contraditório e da ampla defesa.
Em 19/1/2022, foi apresentada a defesa por parte da Porto Beton, e em 4/2/2022 houve decisão da prefeita municipal negando provimento ao recurso. Somente em 9/2/2022 houve despacho determinando a convocação da segunda colocada, Consórcio RAC/KOKOT/RAAA.
Assim, houve o oferecimento de prazo para contraditório (que de fato foi apresentado) e, apenas posteriormente, a convocação da segunda colocada, não havendo de se falar em ofensa ao princípio.
Por fim, quanto à possibilidade de anulação do ato por conveniência e oportunidade, este não pode usar de tal prerrogativa para ir de encontro com o resultado de um certame.
Assim, não há de se falar em conveniência e oportunidade pois, se a inabilitação da Porto Beton foi devida, o município tinha a obrigação de anular o ato da adjudicação a ela. Por outro lado, se a inabilitação foi indevida, o município não poderia fazê-lo, em hipótese alguma.
Feita essa análise sobre a parte jurídica da representação, passa-se à análise do mérito dos fatos que inabilitaram a empresa Porto Beton.
I. Item 14.2.5 do Edital RDC 01/2021 - Benefícios e Despesas Indiretas - BDI.
Em primeiro lugar, a Lei 12.462/2011 não exige que as proponentes em uma licitação de RDC Contratação integrada (RDC-CI) apresentem o detalhamento do BDI.
A razão disso é que as propostas ofertadas em uma licitação RDC-CI são baseadas no anteprojeto de engenharia elaborado pela entidade promotora da licitação, o que pressupõe que as soluções constantes no anteprojeto serão detalhadas, podendo até ser alteradas por ocasião da apresentação do projeto básico/executivo, o que implicará alteração do custo de execução do objeto.
Uma vez que a contratação integrada é um regime de preço certo e fixo, a alteração no custo de execução requer, por consequência, a modificação da taxa de BDI ofertada no certame para que se mantenha o preço ofertado inalterado. Ou seja, muito provavelmente a taxa de BDI da proposta não será a mesma daquela constante no orçamento do projeto básico/executivo.
Diversos precedentes do TCU estabelecem a necessidade de apresentação do detalhamento da composição do BDI por ocasião da apresentação do projeto básico e/ou executivo, e não no momento da apresentação da proposta da licitação, sendo isso aplicado a todos os regimes de execução contratual do RDC.
Nesse sentido é o Acórdão 2123/2017-TCU-Plenário, de relatoria do Ministro Benjamin Zymler, que diz:
A Administração deve exigir das empresas contratadas no regime de contratação integrada, quando da apresentação do projeto básico e/ou executivo, a apresentação de orçamento detalhado contendo a descrição, unidade de medida, quantitativo, preços unitários de todos os serviços da obra, acompanhado das respectivas composições de custo unitário, bem como do detalhamento de encargos sociais e da taxa de BDI, nos termos do art. 2º, parágrafo único, da Lei 12.462/2011 c/c a Súmula TCU 258/2010, aplicável a todos os regimes de execução contratual do RDC.
O mesmo entendimento foi adotado por meio dos Acórdão 2136/2017-TCU-Plenário, de relatoria do Ministro Aroldo Cedraz, e 2.433/2016-TCU-Plenário, de relatoria do Ministro Benjamin Zymler.
Além disso, o TCU tem entendimento pacificado acerca da observância dos princípios do formalismo moderado e da razoabilidade nos procedimentos licitatórios, principalmente com relação às análises de inabilitação, a exemplo dos Acórdão 988/2022-TCU-Plenário (rel. Min. Antonio Anastasia) , 983/2022-Plenário (rel. Min. Augusto Nardes) , 756/2022-Plenário (rel. Min. Marcos Bemquerer) , 2546/2015-Plenário (rel. Min. André Luís de Carvalho) , 1811/2014-Plenário (rel. Min. Augusto Sherman) e 187/2014-Plenário (rel. Min. Valmir Campelo) .
Dessa forma, a ausência da planilha de BDI por ocasião da entrega das propostas pode ser considerada um vício sanável, que poderia ser corrigido, por exemplo, com a realização de uma diligência. Principalmente levando-se em consideração que se tratava da proposta mais vantajosa à Administração.
Quanto ao argumento do Consórcio RAC/KOKOT/RAAA, sobre a juntada do BDI a posteriori não ser possível, por ferir diretamente o princípio da isonomia entre os licitantes, o próprio consórcio se contradiz ao afirmar (peça 74, p. 13) :
Como se sabe, a PORTO BETON não enfrentou quaisquer dificuldades para apresentar a planilha de composição dos preços unitários quando da apresentação de sua proposta, de modo que se não apresentou a planilha de composição do BDI, foi por mera desídia.
Ou seja, se seria realmente tão simples para a Porto Beton - ou para qualquer outra empresa concorrente - elaborar a planilha de composição de BDI, a sua não juntada não poderia ser considerada como uma afronta ao princípio da isonomia.
Diferente seria se a representante não tivesse juntado a sua planilha de custos, que atesta o valor final da proposta. Mas, no caso do BDI, trata-se de uma planilha acessória, que não interfere no resultado final do certame, afinal, os valores da execução já foram apresentados por cada uma das empresas concorrentes.
Por conta de tudo tratado neste item, conclui-se que não cabe falar em desclassificação por não apresentação da planilha de composição do BDI.
II. Item 15.2.4 do Edital RDC 01/2021 - Capacidade técnico-operacional.
Quanto a este item, convém colacionar a jurisprudência deste Tribunal sobre o tema 'Certidão de Acervo Técnico', qual seja, o Acórdão 2326/2019-TCU-Plenário, de relatoria do Ministro Benjamin Zymler, que diz:
Para fins de habilitação técnico-operacional em certames visando à contratação de obras e serviços de engenharia, devem ser exigidos atestados emitidos em nome da licitante, podendo ser solicitadas as certidões de acervo técnico  (CAT) ou anotações/registros de responsabilidade técnica  (ART/RRT) emitidas pelo conselho de fiscalização profissional competente em nome dos profissionais vinculados aos referidos atestados, como forma de conferir autenticidade e veracidade às informações constantes nos documentos emitidos em nome das licitantes.
Cabe ressaltar que esse é o mesmo enunciado do Acórdão 3094/2020-TCU-Plenário, Relatoria Ministro Augusto Sherman, e do Acórdão 3298/2022-TCU-Segunda Câmara, de relatoria do Ministro Marcos Bemquerer.
Torna-se necessário entender o real motivo por trás da exigência contida no edital, assim, extrai-se do acórdão que as certidões de acervo técnico (CAT) são necessárias para o fim de conferir veracidade às informações prestadas pelo licitante, de forma que este não consiga forjar um atestado falso, de um serviço nunca antes realizado.
Entretanto, no caso em tela, percebe-se que o atestado de capacidade técnica que não conta com sua respectiva CAT, foi emitido pela Empresa Brasileira de Infraestrutura Aeroportuária - Infraero (peça 50, p. 54-59) , uma empresa pública e que, portanto, conta com funcionários concursados e, portanto, com fé pública, tal como os funcionários do Crea.
Assim, tendo em vista o entendimento pacificado do TCU acerca da observância dos princípios do formalismo moderado e da razoabilidade nos procedimentos licitatórios, principalmente em relação à análise de inabilitação, não se cabe em falar de inabilitação da empresa Porto Beton por conta deste item. Tanto o é, que o Município de Ponta Grossa sequer mencionou este ponto nos seus argumentos, sendo arguido apenas pelo Consórcio RAC/KOKOT/RAAA.
III. Item 15.2.2 do Edital RDC 01/2021 - declaração formal do licitante.
Quanto a essa alegação do Consórcio RAC/KOKOT/RAAA, entende-se que a referida declaração abarca ambas as exigências, conforme se explica a seguir.
Estrutura operacional é todo o acervo necessário para que uma empresa possa cumprir com a sua missão, com o seu trabalho. Nela, estão incluídos tanto os equipamentos quanto o quadro de pessoal.
O fato de a prefeitura ter utilizado tal expressão apenas no item 15.2.4, que se refere ao quadro de pessoal, isso não pode ser interpretado restritivamente, de modo a excluir os equipamentos necessários do conceito de 'estrutura operacional'.
Tanto é assim, que o município sequer mencionou este item nos seus argumentos, levando a crer que também entende dessa forma e, justamente por conta disso, aceitou a declaração da Porto Beton quando do recurso da empresa.
Assim, tendo em vista o entendimento pacificado do TCU acerca da observância dos princípios do formalismo moderado e da razoabilidade nos procedimentos licitatórios, principalmente em relação à análise de inabilitação, não se cabe em falar de inabilitação da empresa Porto Beton por conta deste item.
CONCLUSÃO
Tratou-se de representação interposta pela Empresa Construtora Porto Beton Ltda., acerca de possíveis ilegalidades e irregularidades no processo licitatório na modalidade Regime Diferenciado de Licitação - RDC 01/2021, destinado à contratação de pessoa jurídica especializada para elaboração de projeto básico e projeto executivo e execução de obras de melhorias na infraestrutura do Aeroporto Regional de Ponta Grossa (SBPG) , integrante do Programa de Investimentos na Aviação Regional, conforme Termo de Compromisso 04/2019 (peça 13) , firmado entre o Município de Ponta Grossa e a União Federal, por intermédio do Ministério da Infraestrutura.
Da análise das respostas e documentos juntados a este processo, tanto pela Prefeitura Municipal de Ponta Grossa/PR, quanto pelo Consórcio RAC/KOKOT/RAAA, segundo colocado no certame, chegou-se à conclusão de que a inabilitação da empresa Porto Beton foi indevida, principalmente tendo em vista o entendimento pacificado do TCU acerca da observância dos princípios do formalismo moderado e da razoabilidade em procedimentos licitatórios.
Por conta disso, cabe determinar ao município que anule a decisão que inabilitou a empresa Porto Beton e, por conta de ela ter se classificado em primeiro lugar no certame, também cabe determinar a anulação da adjudicação ao Consórcio RAC/KOKOT/RAAA, bem como o contrato 144/2022, firmado entre o consórcio e a prefeitura.
Por fim, propõe-se também, tendo em vista a urgência pela conclusão da obra do Aeroporto Regional de Ponta Grossa, pela imediata revogação da medida cautelar anteriormente concedida, devendo município dar prosseguimento ao certame, porém, desconsiderando a inabilitação da empresa Porto Beton.
PROPOSTA DE ENCAMINHAMENTO
Ante o exposto, submetem-se os autos à consideração superior, propondo:
determinar à Secretaria de Infraestrutura e Planejamento de Ponta Grossa/PR, que anule a decisão que inabilitou a empresa Porto Beton do Certame RDC 01/2021, tendo em vista que sua inabilitação foi indevida;
determinar à Secretaria de Infraestrutura e Planejamento de Ponta Grossa/PR, que anule a adjudicação realizada em favor do Consórcio RAC/KOKOT/RAAA, bem como o contrato 144/2022, firmado entre ambos, por razão da anulação da inabilitação da empresa Porto Beton;
revogar, com efeitos imediatos, a medida cautelar anteriormente concedida, de forma a permitir ao município dar prosseguimento ao certame;
encaminhar cópia da presente instrução à Secretaria de Infraestrutura e Planejamento do Município de Ponta Grossa/PR e ao representante do Consórcio RAC/KOKOT/RAAA (CNPJ 46.087.382/0001-33) ;
encaminhar cópia da presente instrução e da decisão que vier a ser proferida ao Ministério da Infraestrutura;
comunicar à representante a decisão que vier a ser prolatada."
É o relatório.

Gustavo Schemim da Matta (OAB/PR 60.888), representando município de Ponta Grossa/PR; Gustavo Bonini Guedes (OAB/PR 41.756), representando Consórcio RAC/KOKOT/RAAA; Leonardo Victor Dantas da Cruz (OAB/DF 40.720), representando Empresa Construtora Porto Beton Ltda.

Não atuou.

REPRESENTAÇÃO. TERMO DE COMPROMISSO 4/2019, REALIZADO PELO MUNICÍPIO DE PONTA GROSSA/PR. PROCESSO LICITATÓRIO RDC 1/2021. DESCLASSIFICAÇÃO INDEVIDA DA REPRESENTANTE. SUSPENSÃO CAUTELAR DO CERTAME E DA EXECUÇÃO DO CONTRATO ASSINADO. ANÁLISE DAS OITIVAS E DILIGÊNCIA. PROCEDÊNCIA DA REPRESENTAÇÃO. DETERMINAÇÃO PARA ANULAÇÃO DA DECISÃO QUE DESCLASSIFICOU A PRIMEIRA COLOCADA. COMUNICAÇÕES.

REPRESENTAÇÃO (REPR)

Secretaria de Fiscalização de Infraestrutura Rodoviária e de Aviação Civil (SeinfraRodoviaAviação).

Cuidam os autos de representação sobre possível irregularidade ocorrida no processo licitatório RDC 1/2021, conduzido pelo município de Ponta Grossa/PR com recursos do termo de compromisso 4/2019, firmado com a União, por intermédio do Ministério da Infraestrutura, avença integrante do Programa de Investimentos na Aviação Regional.
O certame, aberto em 12/5/2021, destina-se à contratação de pessoa jurídica para elaboração do projeto básico, do projeto executivo e execução de obras de melhorias na infraestrutura do aeroporto regional de Ponta Grossa/PR (SBPG) , pelo valor estimado em cerca de R$ 35 milhões.
No despacho de 31/5/2022[footnoteRef:2], acolhi a proposta de encaminhamento da Secretaria de Fiscalização de Infraestrutura Rodoviária e de Aviação Civil (SeinfraRodoviaAviação) e determinei ao município de Ponta Grossa/PR, com fundamento no art. 276, caput, do RI/TCU, a suspensão do prosseguimento da licitação e, com relação ao contrato firmado com o consórcio RAC/KOKOT/RAAA, segunda colocada no certame, que se abstivesse de praticar qualquer ato tendente à sua execução. Referida decisão monocrática foi confirmada pelo Plenário, no acórdão 1368/2022. [2:  Peça 27.] 
Adicionalmente, autorizei a realização da oitiva da Secretaria de Infraestrutura e Planejamento do município e do consórcio RAC/KOKOT/RAAA, bem como as demais medidas propostas pela unidade instrutiva.
Em 15/6/2022, o consórcio RAC/KOKOT/RAAA interpôs agravo contra a decisão monocrática. O Plenário, acórdão 1517/2022, negou-lhe provimento.
Recebidas as manifestações e documentos apresentados pelo consórcio e pelo município de Ponta Grossa/PR, a SeinfraRodoviaAviação elaborou instrução de mérito, concluindo que a inabilitação da empresa Porto Beton Ltda., primeira colocada no certame, foi indevida, "tendo em vista o entendimento pacificado do TCU acerca da observância dos princípios do formalismo moderado e da razoabilidade em procedimentos licitatórios"[footnoteRef:3]. [3:  Peça 97, p. 14.] 
Propõe, portanto, determinar ao município de Ponta Grossa/PR que anule a decisão de inabilitação da empresa Porto Beton Ltda. do RAcórdão 1/2021-TCU-Primeira Câmaraolocada, bem como a anulação da adjudicação ao consórcio RAC/KOKOT/RAAA, segundo colocado, e o contrato dele decorrente.
II
Acompanho as conclusões da SeinfraRodoviaAviação e incorporo seus fundamentos às minhas razões de decidir.
A comissão de licitação do município de Ponta Grossa/PR desclassificou a empresa Porto Beton Ltda. por supostamente não ter atendido os requisitos 14.2.5, 15.2.2 e 15.2.4. "d" do edital. Posteriormente, quando do exame do recurso administrativo, reconsiderou sua decisão e, por unanimidade, declarou a empresa como vencedora[footnoteRef:4]. [4:  Ata de julgamento de 31/5/2021.] 
Em razão dessa decisão, a licitação foi judicializada: o Consórcio RAC/KOKOT/RAAA, licitante segundo colocado, impetrou mandado de segurança[footnoteRef:5], obtendo, em 2/7/2021, decisão liminar, monocrática, que suspendeu a homologação do certame, decisão revertida, todavia, por decisão do mesmo juízo, em 9/12/2021, com base no entendimento desta Corte de Contas sobre o tema[footnoteRef:6]: [5:  Mandado de segurança 0014480-70.2021.8.16.0019, de 9/6/2021 (peça 15) .]  [6:  Mandado de segurança 0014480-70.2021.8.16.0019, 1ª Vara da Fazenda Pública de Ponta Grossa, juíza de Direito Jurema Carolina da Silveira Gomes (peça 16) .] 
"Conforme parecer do Ministério Público do Estado do Paraná (...) , recentes entendimentos do Tribunal de Contas da União vêm flexibilizando a interpretação do artigo 43, § 3º , da Lei n.º 8.666/1993, entendendo que a vedação à juntada de novos documentos deve se restringir ao que o licitante não dispunha materialmente no momento da licitação, não alcançando documento que se refira à condições atendidas no momento de apresentação da proposta  (Art. 43. A licitação será processada e julgada com observância dos seguintes procedimentos: (...) § 3º É facultada à Comissão ou autoridade superior, em qualquer fase da licitação, a promoção de diligência destinada a esclarecer ou a complementar a instrução do processo, vedada a inclusão posterior de documento ou informação que deveria constar originariamente da proposta) . 
De acordo com informações prestadas pelo Presidente da Comissão Especial de Licitações, (...) , embora a Comissão tenha declarado a inabilitação da Construtora Porto Beton LTDA., por não ter atendido aos itens 14.2.5, 15.2.2 e 15.2.4 - item D do edital, informou que em relação aos itens 15.2.4 e 15.2.2 houve um equívoco por parte da Comissão, que não localizou os documentos que foram efetivamente apresentados pela licitante, e quanto ao item 14.2.5, que trata da declaração do BDI, a Comissão decidiu reformular o seu julgamento, uma vez que se tratando de um RDC, tem-se conhecimento de que o projeto pode e sofrerá alterações que impactarão diretamente no custo da obra, o que tornariam a planilha de BDI obsoleta. 
Ou seja, além dos equívocos operados por parte da Comissão de Licitação, a empresa Porto Beton LTDA. apresentou a documentação faltante no recurso administrativo. Ainda, deve ser admitido ao caso, diante das suas peculiaridades, a flexibilização do princípio da vinculação ao instrumento convocatório. Nesse sentido: 
REPRESENTAÇÃO. PREGÃO ELETRÔNICO REGIDO PELO DECRETO 10.024/2019. IRREGULARIDADE NA CONCESSÃO DE NOVA OPORTUNIDADE DE ENVIO DE DOCUMENTAÇÃO DE HABILITAÇÃO AOS LICITANTES, NA FASE DE JULGAMENTO DAS PROPOSTAS, SEM QUE O ATO TENHA SIDO DEVIDAMENTE FUNDAMENTADO. PROCEDÊNCIA. REVOGAÇÃO DO CERTAME. MEDIDA CAUTELAR PLEITEADA PREJUDICADA. CIÊNCIA AO JURISDICIONADO ACERCA DA IRREGULARIDADE. OITIVA DO MINISTÉRIO DA ECONOMIA SOBRE A CONVENIÊNCIA E OPORTUNIDADE DE IMPLANTAÇÃO DE MELHORIAS NO SISTEMA COMPRASNET. Admitir a juntada de documentos que apenas venham a atestar condição pré-existente à abertura da sessão pública do certame não fere os princípios da isonomia e igualdade entre as licitantes e o oposto, ou seja, a desclassificação do licitante, sem que lhe seja conferida oportunidade para sanear os seus documentos de habilitação e/ou proposta, resulta em objetivo dissociado do interesse público, com a prevalência do processo (meio) sobre o resultado almejado (fim) . O pregoeiro, durante as fases de julgamento das propostas e/ou habilitação, deve sanear eventuais erros ou falhas que não alterem a substância das propostas, dos documentos e sua validade jurídica, mediante decisão fundamentada, registrada em ata e acessível aos licitantes, nos termos dos arts. 8º, inciso XII, alínea 'h'; 17, inciso VI; e 47 do Decreto 10.024/2019; sendo que a vedação à inclusão de novo documento, prevista no art. 43, §3º, da Lei 8.666/1993 e no art. 64 da Nova Lei de Licitações (Lei 14.133/2021) , não alcança documento ausente, comprobatório de condição atendida pelo licitante quando apresentou sua proposta, que não foi juntado com os demais comprovantes de habilitação e/ou da proposta, por equívoco ou falha, o qual deverá ser solicitado e avaliado pelo pregoeiro" TCU, Acórdão 1211/2021-TCU-Plenário, Rel. Min. Walton Alencar Rodrigues, j. em 26/5/2021. (grifei) 
Desta forma, entendo prudente a suspensão dos efeitos da liminar concedida no mov. 22, a fim de que seja retomada a marcha da licitação, na modalidade Regime Diferenciado de Contratação - RDC n.º 01/2021." (grifo do original) 
O consórcio RAC/KOKOT/RAA recorreu dessa decisão. O Tribunal de Justiça do Estado do Paraná, em decisão de 22/12/2021, suspendeu a decisão agravada, em benefício do consórcio, por entender que a primeira colocada teria descumprido requisito exigido pelo edital ao não apresentar a planilha do BDI[footnoteRef:7], que deste fato decorreria risco de dano iminente "visto que o projeto pode ser executado por empesa que não atendeu aos requisitos disposto no edital do certâmen, o que futuramente pode dar causa a prejuízos ainda mais expressivos à própria administração Pública": [7:  Agravo de instrumento 0076008-65.2021.8.16.0000, em face da decisão proferida no mandado de segurança 0014480-70.2021.8.16.0019, 4ª Câmara Cível do Tribunal de Justiça do Estado do Paraná, juiz substituto 2º Grau Marcelo Wallbach Silva (peça 17, p. 8) .] 
"Todavia, a despeito de se entender plausível certa elasticidade quanto à interpretação do edital, não me parece o presente caso tratar-se de situação em que há possibilidade de mitigação do princípio da vinculação por excesso de formalismo, uma vez que a apresentação da planilha foi expressamente exigida no edital, bem como a sua análise era imperiosa, a ponto de se encontrar expressamente previsto que eventual taxa inverossímil poderia ser causa de desclassificação. 
Há elementos nos autos que demonstram suficientemente que a empresa Porto Berton efetivamente descumpriu requisitos taxativamente descritos no edital do certame, o que aponta para a possibilidade de favorecimento da empresa por parte da administração, ao voltar atrás em seu julgamento, na tentativa de habilitá-la no procedimento.
 (...) 
Neste panorama, registre-se que as regras dispostas no edital do certame garantem a isonomia entre os concorrentes, de modo que desde o início todos os interessados são devidamente informados acerca dos requisitos para participação no procedimento, a fim de conferir maior segurança e integridade ao procedimento. 
Portanto, não se pode violar todos os princípios processuais e licitatórios mencionados, admitindo-se ato administrativo possivelmente ilegal, sob a justificativa de prejuízo ao Município, que sequer restou efetivamente demonstrado. 
Acrescente-se que o risco de dano, ao manter-se a retomada da licitação, na modalidade Regime Diferenciado de Contratação - RDC n.º 01/2021, é iminente, visto que o projeto pode ser executado por empresa que não atendeu aos requisitos dispostos no edital do certame, o que futuramente pode dar causa a prejuízos ainda mais expressivos à própria Administração Pública."
Em 11/1/2022, a administração municipal revogou a adjudicação do objeto à primeira colocada, mas a Selog frisa que assim procedeu por temer o atraso nas obras, decorrente da querela judicial[footnoteRef:8], e que a municipalidade "não tinha como ideia inicial desclassificar a Porto Beton", primeira colocada: [8:  Peça 97, p. 11.] 
"80. (...) a decisão do Município de Ponta Grossa foi alterada justamente pelas repetidas decisões judiciais desfavoráveis à Porto Beton. Em outras palavras, a suposta lesão à ordem pública, na qual o judiciário interfere na decisão do gestor, já ocorreu. 
81. Prova disso é a passagem a seguir, retirada da resposta do Município de Ponta Grossa entregue a este Tribunal (peça 69, p. 17) : 
Assim, diante das reiteradas decisões proferidas pelo E. Tribunal de Justiça do Paraná, e preservando o Município pelo imediato início da execução dos projetos e obras objeto do RDC nº 001/2021, foi que entendeu o Secretário de Municipal de Infraestrutura e Planejamento pela revogação da adjudicação do certame à empresa Representante e consequentemente a anulação dos atos por ela praticado. 
Cabe destacar que a mudança de decisão pelo Município somente se deu em decorrência das reiteradas decisões proferidas pelo E. Tribunal de Justiça do Paraná que entendeu que não há como mitigar a vinculação ao edital, sendo requisito obrigatório a apresentação do BDI. 
82. Assim, percebe-se que a municipalidade não tinha como ideia inicial desclassificar a Porto Beton, mas, com receio gerar mais atrasos no início das obras, e isso até mesmo ter como consequência a perda do recurso federal, o qual seria repassado pela Ministério da Infraestrutura. 
83. Reforça esse pensamento o fato de que se verificou que o município, a princípio, estava atacando, perante o poder judiciário, as decisões favoráveis ao Consórcio RAC/KOKOT/RAAA, impondo recursos a estas e, ao perceber que isso atrasaria o início das obras, passou a agir de forma contrária, no sentido de tentar desclassificar a Porto Beton."
Com isso, a licitação teve prosseguimento. O consórcio RAC/KOKOT/RAA, classificado na segunda colocação, foi convocado, em 9/2/2022, para apresentar a documentação necessária à contratação[footnoteRef:9], firmada em 11/4/2022[footnoteRef:10]. [9:  Peça 19.]  [10:  Peça 12.] 
Em 29/4/2022, o Tribunal de Justiça do Paraná (TJ-PR) apreciando agravo de instrumento interposto pela Construtora Porto Beton, primeira colocada, em decisão monocrática, concedeu liminar para "determinar a suspensão do processo licitatório, bem como a contratação contratada qualquer empresa", diante da alegação de que a segunda colocada não teria comprovado sua capacidade técnica, nos termos editalícios[footnoteRef:11]. [11:  Agravo de instrumento 0022487-74.2022.8.16.0000, interposto pela construtora Porto Beton Ltda., 4ª Câmara Cível do Tribunal de Justiça do Estado do Paraná, desembargadora Regina Afonso Portes (peça 22) .] 
Portanto, quando este Tribunal concedeu a medida cautelar, em 31/5/2022, acolhendo a proposição da SeinfraRodoviaAviação, o certame já se encontrava suspenso por força de decisão judicial.
Após a atuação desta Corte, sobreveio nova decisão judicial. Em 8/6/2022, o Superior Tribunal de Justiça, em decisão monocrática, apreciando suspensão de segurança proposta pelo Município de Ponta Grossa, suspendeu "os efeitos da decisão proferida no Agravo de Instrumento n. 0022487-74.2022.8.16.0000, em trâmite no Tribunal de Justiça do Estado do Paraná, até o trânsito em julgado da decisão de mérito da ação principal:[footnoteRef:12] [12:  Peça 63, p. 5-8.] 
"No caso em tela, está caracterizada a lesão à ordem e à economia pública na medida em que o Poder Judiciário, imiscuindo-se na seara Administrativa, substitui o Poder Executivo ao interferir na continuidade da execução do contrato administrativo já firmado, obstando a execução da política pública aeroportuária, tal como desenhada pela administração pública, porquanto desconsidera a presunção de legalidade do ato administrativo com relação à conclusão administrativa de constatação de preenchimento dos requisitos necessários à comprovação da devida habilitação da empresa vencedora no procedimento licitatório em foco. 
Outrossim, não podendo haver a substituição da decisão técnicoadministrativa da administração pública sem demonstração inequívoca de violação da legalidade, sem apresentação de prova robusta de equívocos administrativos com relação ao resultado obtido no certame licitatório em epígrafe. 
Nessa senda, está caracterizada a grave lesão à ordem pública, na sua acepção administrativa, em decorrência dos entraves à execução normal e eficiente do serviço público; no presente caso, em virtude de óbice à prestação célere e eficaz do serviço público imprescindível à saúde dos cidadãos. 
Ademais, a decisão tomada no âmbito do procedimento licitatório de habilitação de empresa goza de presunção de legitimidade, não podendo haver interferência indevida na análise técnico-administrativa, sem a caracterização flagrante de erro, que poderia justificar, excepcionalmente, uma tomada de decisão substitutiva, infringindo, portanto, o princípio da separação dos Poderes, imprescindível para assegurar concretamente o Estado Democrático de Direito.
E, conforme entendimento há muito assentado no Superior Tribunal de Justiça, 'há lesão à ordem pública, aqui compreendida a ordem administrativa, quando a decisão atacada interfere no critério de conveniência e oportunidade do mérito do ato administrativo impugnado' (AgRg na SS n. 1.504/MG, Corte Especial, relator Ministro Edson Vidigal, DJ de 10/4/2006) .
No sentido de que a inibição à atuação estatal de continuidade do certame licitatório causa lesão à segurança, à saúde e à economia públicas, trago à colação os seguintes precedentes:
 (...) 
E, se permitirmos que os atos administrativos do Poder Executivo não possuam mais a presunção da legitimidade ou veracidade, tal conclusão jurídica configuraria uma forma de desordenar toda a lógica de funcionamento regular do Estado com exercício de prerrogativas que lhe são essenciais. O Judiciário não pode, dessa forma, atuar sob a premissa de que os atos administrativos são realizados em desconformidade com a legislação, sendo presumivelmente ilegítimos. Tal concluir configuraria uma subversão do regime jurídico do direito administrativo, das competências concedidas ao Poder Executivo e do papel do Judiciário. 
É sabido que o tema está sujeito ao crivo do Poder Judiciário, contudo a precaução sugere, no caso em tela, que a substituição das decisões da administração pública ocorra em decorrência de caracterizada ilegalidade inequívoca, após instrução processual completa. Nesse sentido, colaciono os seguintes precedentes:
 (...) 
Por fim, necessário destacar que a Lei de Introdução às Normas do Direito Brasileiro, após a reforma imposta com o advento da Lei n. 13.655/2018, impôs aos julgadores, tanto nas esferas administrativas, de controle e judicial, a necessidade de considerar as consequências jurídicas e administrativas de suas decisões, não podendo os julgados se fundamentarem apenas em valores jurídicos abstratos. Nesse sentido, colaciono o seguinte artigo da LINDB:
 (...) 
Ante o exposto, defiro o pedido para sustar os efeitos da decisão proferida no Agravo de Instrumento n. 0022487-74.2022.8.16.0000, em trâmite no Tribunal de Justiça do Estado do Paraná, até o trânsito em julgado da decisão de mérito da ação principal."
III
A discussão central nesta representação diz respeito à necessidade de os licitantes, no regime de execução contratual pelo RDC, apresentarem detalhamento da composição da taxa de BDI (benefícios e despesas indiretas) apenas por ocasião da apresentação do projeto básico e/ou do projeto executivo, e não no momento da oferta da proposta de licitação.
Segundo a secretaria, a inabilitação da primeira colocada pelo descumprimento do item 14.2.5 do edital foi indevida, tendo em vista que, conforme precedentes desta Corte, no regime de execução contratual pelo RDC, é exigível a apresentação do detalhamento da composição do BDI apenas por ocasião da apresentação do projeto básico e/ou do projeto executivo, não sendo necessário exigir-se tal detalhamento no momento da apresentação da proposta de preço, como muito bem explicado pela Selog no seguinte excerto de sua instrução: 
Extraio trecho da instrução da SeinfraRodoviaAviação[footnoteRef:13]: [13:  Peça 97, p. 12-13.] 
"91. Em primeiro lugar, a Lei 12.462/2011 não exige que as proponentes em uma licitação de RDC Contratação integrada (RDC-CI) apresentem o detalhamento do BDI. 
92. A razão disso é que as propostas ofertadas em uma licitação RDC-CI são baseadas no anteprojeto de engenharia elaborado pela entidade promotora da licitação, o que pressupõe que as soluções constantes no anteprojeto serão detalhadas, podendo até ser alteradas por ocasião da apresentação do projeto básico/executivo, o que implicará alteração do custo de execução do objeto. 
93. Uma vez que a contratação integrada é um regime de preço certo e fixo, a alteração no custo de execução requer, por consequência, a modificação da taxa de BDI ofertada no certame para que se mantenha o preço ofertado inalterado. Ou seja, muito provavelmente a taxa de BDI da proposta não será a mesma daquela constante no orçamento do projeto básico/executivo. 
94. Diversos precedentes do TCU estabelecem a necessidade de apresentação do detalhamento da composição do BDI por ocasião da apresentação do projeto básico e/ou executivo, e não no momento da apresentação da proposta da licitação, sendo isso aplicado a todos os regimes de execução contratual do RDC. 
95. Nesse sentido é o Acórdão 2123/2017-TCU-Plenário, de relatoria do Ministro Benjamin Zymler, que diz: 
A Administração deve exigir das empresas contratadas no regime de contratação integrada, quando da apresentação do projeto básico e/ou executivo, a apresentação de orçamento detalhado contendo a descrição, unidade de medida, quantitativo, preços unitários de todos os serviços da obra, acompanhado das respectivas composições de custo unitário, bem como do detalhamento de encargos sociais e da taxa de BDI, nos termos do art. 2º, parágrafo único, da Lei 12.462/2011 c/c a Súmula TCU 258/2010, aplicável a todos os regimes de execução contratual do RDC. 
96. O mesmo entendimento foi adotado por meio dos Acórdão 2136/2017-TCU-Plenário, de relatoria do Ministro Aroldo Cedraz, e 2.433/2016-TCU-Plenário, de relatoria do Ministro Benjamin Zymler. 
97. Além disso, o TCU tem entendimento pacificado acerca da observância dos princípios do formalismo moderado e da razoabilidade nos procedimentos licitatórios, principalmente com relação às análises de inabilitação, a exemplo dos Acórdão 988/2022-TCU-Plenário (rel. Min. Antonio Anastasia) , 983/2022-Plenário (rel. Min. Augusto Nardes) , 756/2022-Plenário (rel. Min. Marcos Bemquerer) , 2546/2015-Plenário (rel. Min. André Luís de Carvalho) , 1811/2014-Plenário (rel. Min. Augusto Sherman) e 187/2014-Plenário (rel. Min. Valmir Campelo) . 
98. Dessa forma, a ausência da planilha de BDI por ocasião da entrega das propostas pode ser considerada um vício sanável, que poderia ser corrigido, por exemplo, com a realização de uma diligência. Principalmente levando-se em consideração que se tratava da proposta mais vantajosa à Administração." (grifei) 
Como bem salientou a unidade instrutiva, a jurisprudência desta Corte é no sentido de que, no regime de contratação integrada, as respectivas composições de custo unitário, incluindo a taxa de BDI, devem acompanhar a apresentação do projeto básico e/ou executivo. Destaco trecho do voto do Acórdão 2123/2017-TCU-Plenário (de relatoria do ministro Benjamin Zymler) :
"13. (...) Observou-se que, nos projetos básicos e executivos recebidos pelo Dnit no âmbito do Contrato 101/2014, não constava planilha do orçamento detalhado contendo descrições, unidades de medida, quantitativos e preços unitários de todos os serviços da obra, acompanhado das respectivas composições de custo, nos termos do art. 2º, parágrafo único, inciso VI, da Lei 12.462/2011.
14. Entendo que a apresentação de um orçamento detalhado pelo construtor, por ocasião da entrega da submissão do projeto básico ao órgão contratante, é condição indispensável para o posterior acompanhamento da execução contratual, pois, apesar de os aditamentos contratuais serem em regra vedados, pode haver situações supervenientes em que os riscos alocados ao contratante sejam materializados, ensejando a celebração de aditivos contratuais. Sem a prévia apresentação do orçamento detalhado, a análise da alteração do valor contratual terá a confiabilidade definitivamente comprometida.
15. Nesse sentido, o Acórdão 1167/2014-TCU-Plenário, relatado pelo Min. José Múcio, recomendou ao Dnit que exigisse dos vencedores das licitações realizadas sob o Regime Diferenciado de Contratações Públicas - RDC, quando escolhida a forma de contratação integrada, a apresentação, nos projetos básicos, das composições de custo unitário dos serviços que não constassem no Sicro, para que fosse viável a análise do cronograma físico e dos critérios de aceitabilidade de preços da obra, bem como a retroalimentação do seu sistema de custos, em atenção ao disposto no § 1º do art. 1º da Lei 12.462/2011.
16. Especificamente em relação à contratação integrada, há diversos motivos para que a administração contratante exija da empresa contratada a apresentação do orçamento detalhado por ocasião da entrega dos projetos definitivos da obra, dentre os quais destaco: i) tais orçamentos serão parâmetros de controle para alterações de escopo contratual, contendo os quantitativos e preços unitários dos serviços contratados; ii) o cálculo de reajustamentos contratuais ocorrerá com maior precisão, utilizando cestas de índices setoriais ou a aplicação de índices específicos para cada serviço planilhado; iii) as planilhas orçamentárias servirão de subsídio para eventuais pleitos de reequilíbrio econômico-financeiro do contrato; iv) os orçamentos detalhados possibilitarão a confecção e a análise do cronograma físico-financeiro do contrato, a partir das produções horárias das equipes; e v) tais planilhas servirão como parâmetros de referência de preços de mercado em futuras licitações.
17. Exatamente por essas razões, o TCU, no Acórdão 2433/2016-TCU-Plenário, concordando com minha proposta, determinou à Infraero que exigisse das empresas contratadas no regime de contratação integrada, por ocasião do desenvolvimento dos projetos básico e/ou executivo, a apresentação de orçamento detalhado contendo as descrições, unidades de medida, quantitativos e preços unitários de todos os serviços da obra, acompanhados das respectivas composições de custo unitário, bem como do detalhamento de encargos sociais e da taxa de BDI, nos termos do parágrafo único do art. 2º da Lei 12.462/2011 c/c a Súmula TCU nº 258/2010." (destaquei) 
Apesar de o item 14.2.5 do edital ter estabelecido que a proposta apresentada pelos proponentes deveria conter todos os componentes do BDI, a comissão especial de licitação do município reconheceu que a ausência da planilha era um vício sanável, uma vez que ela poderia ser obtida mediante diligência realizada junto à licitante, como previsto na lei e na jurisprudência desta Corte, tendo sido o documento efetivamente juntado pela empresa na apresentação do recurso.
Ademais, cabe repisar, reproduzindo novamente excerto da instrução da Selog, a peça não era e não é essencial para a análise adequada da proposta de preço para execução de obras sob o regime de contratação integrada[footnoteRef:14]: [14:  Peça 97, p. 12.] 
"91.	Em primeiro lugar, a Lei 12.462/2011 não exige que as proponentes em uma licitação de RDC Contratação integrada (RDC-CI) apresentem o detalhamento do BDI.
92.	A razão disso é que as propostas ofertadas em uma licitação RDC-CI são baseadas no anteprojeto de engenharia elaborado pela entidade promotora da licitação, o que pressupõe que as soluções constantes no anteprojeto serão detalhadas, podendo até ser alteradas por ocasião da apresentação do projeto básico/executivo, o que implicará alteração do custo de execução do objeto. 
93. Uma vez que a contratação integrada é um regime de preço certo e fixo, a alteração no custo de execução requer, por consequência, a modificação da taxa de BDI ofertada no certame para que se mantenha o preço ofertado inalterado. Ou seja, muito provavelmente a taxa de BDI da proposta não será a mesma daquela constante no orçamento do projeto básico/executivo."
Assim, mostra-se contrária ao princípio da seleção da proposta mais vantajosa, contrária ao princípio da economicidade, danosa ao erário federal (que financia a elaboração dos projetos e a execução das obras em questão e que deve ser preservado pela atuação desta Corte) e, ainda, desarrazoada a decisão da administração pública municipal que teria como consequência prática, se não obstada, um expressivo e desnecessário dispêndio de R$ 1,7 milhão[footnoteRef:15] para os cofres federais, em razão da  desclassificação da empresa primeira colocada com fundamento no fato de não ter entregue no momento da apresentação da proposta de preço a planilha de detalhamento do BDI, a qual, inobstante a exigência editalícia, despicienda, não representa em licitações sob o regime de contratação integrada elemento imposto pela lei, essencial, ou mesmo necessário, para a avaliação da proposta de preço, como repetidamente enfatizado em precedentes deste Tribunal e como se pode depreender da lógica desse tipo de contratação. [15:  Peça 21.] 
Se qualquer descumprimento de cláusula do edital pudesse conduzir à desclassificação de um licitante, o princípio da vinculação ao edital reinaria absoluto, tornando inócua a positivação de outros princípios nas leis que regem as licitações. Sabidamente, não é assim que se opera o direito das licitações e contratos.
Na ponderação de princípios que regem os processos licitatórios, é bastante razoável admitir que o princípio da vinculação ao edital não prepondera sobre os princípios da seleção da proposta mais vantajosa, da economicidade, da competividade e mesmo sobre o princípio da moralidade administrativa, quando o requisito não cumprido não interfere na seleção da proposta mais vantajosa ou de licitante adequadamente qualificado para execução do contrato, nem prejudica o tratamento isonômico substantivo.
Não se pode dar guarida, portanto, a tentativas de licitantes de manusear esse princípio, distorcidamente, para obterem contratos que não lograram conseguir na disputa competitiva, por não terem ofertado o menor preço, mormente em casos de vícios reconhecidamente sanáveis, como este (vide Acórdão 2123/2017-TCU-Plenário, ministro Benjamin Zymler) , e particularmente, quando o licitante, para sustentar sua pretensão de ver esse princípio sobrepor-se aos demais, não demonstra que o vício não é sanável, não evidencia que o descumprimento da exigência editalícia implicaria contratar empresa cuja capacidade técnica restaria duvidosa ou cuja proposta não poderia ser corretamente analisada, considerando-se o regime de contratação, no caso em tela, a contratação integrada. 
De outro lado, sendo inevitável, em muitas situações litigiosas provocadas pelos licitantes, que as comissões de licitação, bem como aqueles envolvidos na homologação do certame, tenham que decidir num natural campo de incerteza abrangendo as normas, os princípios e os objetivos das licitações e a jurisprudência conhecida dos tribunais aplicáveis ao caso concreto, é razoável esperar que suas decisões levem na devida consideração que a administração, gestora de recursos coletivos, não deve incorrer em custos significativamente maiores de contratação decorrentes da desclassificação de licitantes por vícios formais.
Uma lição que se retira deste e outros casos correlatos é que as administrações e os órgãos de controle devem perseverar no desiderato de alcançar os ideais de (i) modelar e elaborar editais que disponham apenas, e precisamente, sobre o necessário e suficiente para assegurar o alcance dos dois objetivos fundamentais das licitações - a "seleção da proposta apta a gerar o resultado de contratação mais vantajoso para a Administração Pública" e "o tratamento isonômico entre os licitantes, bem como a justa competição", art. 11, incisos I e II, da Lei 14.133/2020 - e (ii) de dar efetiva observância ao sentido substantivo do disposto no art. 12, inciso III, da Nova Lei de Licitações e Contratos - "o desatendimento de exigências meramente formais que não comprometam a aferição da qualificação do licitante ou a compreensão do conteúdo de sua proposta não importará seu afastamento da licitação ou a invalidação do processo" -, dispositivo que, refletindo reiteradas decisões desta Corte e posições doutrinárias, garante aos atores envolvidos uma premissa robusta, imperativa, de atuação e combate  ao danoso formalismo desarrazoado, que mina o alcance dos objetivos que justificam um processo licitatório e ocasionam custos desnecessários e perda de tempo precioso na implementação das ações governamentais. 
Diante do exposto, voto no sentido de que seja adotada a decisão que ora submeto à apreciação deste Colegiado.
TCU, Sala das Sessões, em 23 de novembro de 2022.
Weder de Oliveira 
Relator